---
title: "Aplicaciones de Software Estadístico I"
author: "Andrea Gomez Vargas"
date: "2024-05-12"
output: rmdformats::downcute
---
# Personas mayores

```{r setup, include=FALSE}
knitr::opts_chunk$set(echo = TRUE)
```

```{r include=FALSE}
library(tidyverse)
library(eph)
library(htmltools)
library(gt)
```

```{r}
base_personas <- get_total_urbano(
  year = 2023,
  type = "individual",
  vars = "all")

base_hogares <- get_total_urbano(
  year = 2023,
  type = "hogar",
  vars = "all")


```


```{r}
EPHU2023 <- base_personas %>% 
  left_join(base_hogares %>% select(-PONDERA),
            by = c("CODUSU", "NRO_HOGAR", "ANO4","PROVINCIA", "AGLOMERADO"))
```



Distribución de la población de 60 años y más por grupos de edad y sexo, según estrato generacional del hogar. Total nacional urbano. Año 2021

```{r message=FALSE, warning=FALSE}
#armado de variables previas para armar indicador, se dividen grandes grupos de edad y estrato generacional 

estrato <- EPHU2023 %>% 
    mutate(edad_categorica = case_when(CH06 <= 59 ~ 1, #grupo de edad
                           CH06 >= 60 ~ 2)) %>% 
    count(CODUSU, NRO_HOGAR, edad_categorica) %>% #conteo de CODUSU y edades categoricas en los hogares
    count(CODUSU, NRO_HOGAR) %>% 
  mutate(Estrato0 = ifelse(n == 2, "multigeneracional", "unigeneracional")) %>% 
  select(-n)

#cada componente de la base esta asignado a una edad categorica y condicion generacional del hogar que compone
#unigeneracional: mismo grupo de edad categórica, o multigeneracional; al menos convive una persona de cada grupo de edad categórica


Cuadro1.5 <- EPHU2023 %>% 
    left_join(estrato, by = c("CODUSU", "NRO_HOGAR")) %>% 
     mutate(edad_categorica = case_when(CH06 <= 59 ~ 1, #grupo de edad
                                        CH06 >= 60 ~ 2),
            TipoHogar = case_when(IX_TOT == 1 ~ "unipersonal", # 1 sola persona
                        IX_TOT > 1 ~ "compuesto")) %>% #más de 1 personas en el hogar
    select(CODUSU, NRO_HOGAR, IX_TOT, COMPONENTE, CH06, Estrato0, edad_categorica, TipoHogar, PONDERA, CH04) %>% 
    mutate(
      Estrato = 
        case_when(
          TipoHogar == "unipersonal" & edad_categorica == 2 ~ "unipersonal",
          TipoHogar == "compuesto" & edad_categorica == 2 & 
            Estrato0 == "unigeneracional" ~ "unigeneracional",
          TipoHogar == "compuesto" &  Estrato0 == "multigeneracional" ~ 
            "multigeneracional",
          IX_TOT >= 1 & edad_categorica == 1 ~ "sin PM")) %>% #hogares sin personas mayores
    select(CODUSU, NRO_HOGAR, IX_TOT, COMPONENTE, CH06, Estrato, Estrato0,edad_categorica, PONDERA,CH04) %>%
  mutate(Grupo = case_when(CH06 %in% c(60:74) ~ "1", #grupos de edad
                           CH06 >= 75 ~ "2",
                           TRUE ~ "3")) %>%
  filter(CH06 >= 60) %>% 
  group_by(Grupo, CH04) %>% 
  summarise( #armado de categorias para la variable del dossier
    Poblacion = sum(PONDERA),
    Unipersonal = sum(PONDERA [Estrato == "unipersonal"]),
    Unigeneracional = sum(PONDERA [Estrato == "unigeneracional"]),
    Multigeneracional = sum(PONDERA [Estrato == "multigeneracional"]),
    Sin_PM = sum(PONDERA [Estrato == "sin PM"]),
    "hogares unipersonales" = round(Unipersonal/Poblacion*100,1),
    "hogares unigeneracionales" = round(Unigeneracional/Poblacion*100,1),
    "hogares multigeneracionales" = round(Multigeneracional/Poblacion*100,1)
  ) %>% 
  rename(Sexo = CH04) %>% 
  mutate(Sexo = case_when(Sexo == 1 ~ "Varones", Sexo == 2 ~ "Mujeres"),
         Grupo = case_when(Grupo == "1" ~ "60 a 74 años" , Grupo == "2" ~ "75 años y más", TRUE ~ "< 60 años")) %>% 
  select(1,2,8,9,10)

gt(Cuadro1.5)

```

Porcentaje de población en edad de jubilarse con cobertura previsional, por sexo. Total nacional urbano.  Años 2023.	EPHU

```{r message=FALSE, warning=FALSE}
Tabla5A <- base_personas %>% 
  select(ANO4, CH04, CH06, V2_M, V21_M, PONDII) %>%
  group_by(ANO4) %>%
  summarise(
    Poblacion_mayor = sum(PONDII[CH06 >= 60 & CH04 == 2 | CH06 >= 65 & CH04 == 1 ]),
    Poblacion_mayor_jp  = sum(PONDII[CH06 >= 60 & CH04 == 2 & (V2_M > 0| V21_M >0) 
                                     |CH06 >= 65 & CH04 == 1 &  (V2_M > 0|V21_M >0)]),
    'Porcentaje de población en edad de jubilarse con cobertura previsional' =
      round(Poblacion_mayor_jp/Poblacion_mayor*100,1)) %>% 
  cbind("Sexo y edad" = "Total") #%>%   select(1,5,4)


#Por sexo
TABLA5B <- base_personas %>% 
  select(ANO4, CH04, CH06, V2_M,V21_M, PONDII) %>%
   group_by(ANO4, CH04) %>% 
   summarise(
     Poblacion_mayor = 
       sum(PONDII[CH06 >= 60 & CH04 == 2 | CH06 >= 65 & CH04 == 1 ]),
     Poblacion_mayor_jp  = 
       sum(PONDII[CH06 >= 60 & CH04 == 2 & (V2_M > 0 
                                            #| V21_M >0
                                            ) |
                    CH06 >= 65 & CH04 == 1 & (V2_M > 0 
                                              #| V21_M >0
                                              ) ]),
    'Porcentaje de población en edad de jubilarse con cobertura previsional' =
      round(Poblacion_mayor_jp/Poblacion_mayor*100,1)) %>% 
    mutate(CH04 = case_when(CH04 == 1 ~ "Varones", #Varones de 65 años y más
                            CH04 == 2 ~ "Mujeres")) %>%  #Mujeres de 60 años y más
  rename("Sexo y edad" = CH04) #%>%   select(1,2,5)
```


## Porcentaje de población en edad de jubilarse perceptora de ingresos, por fuente y sexo. Total nacional urbano. Años 2016-2022.


```{r message=FALSE, warning=FALSE}
#Ingresos laborales: P21 y TOT_P12
#Ingresos por jubilación o pensión: V2_M y V21_M
#Ingresos no laborales; V5_M, V8_M, V9_M, V10_M, V11_M, V12_M, V18_M y V19_AM

#Total
tabla8A <- EPHU2023 %>% 
  filter(CH06 >= 60) %>%
  mutate(Ingresolaboral = case_when((P21 > 0 | TOT_P12 > 0) ~ 1,TRUE ~ 0), 
         IngresoJP = case_when((V2_M > 0 | V21_M > 0) ~ 1, TRUE ~ 0), 
         IngresoNoLaboral = case_when((V5_M > 0 | V8_M > 0 | V9_M > 0 |
                               V10_M > 0 | V11_M > 0 | V12_M > 0 | 
                               V18_M > 0 | V19_AM > 0) ~ 1,TRUE ~ 0)) %>% 
  group_by(ANO4) %>% 
  summarise(
    poblacion60ymas = sum(PONDII), # total población 60 años y más
    pobl60_IL = sum(PONDII[Ingresolaboral == 1]), #ingresos laborales
    pobl60_JP = sum(PONDII[IngresoJP == 1]), #jubilación o pensión
    pobl60_OI = sum(PONDII[IngresoNoLaboral == 1]), #no laborales
    "Ingresos laborales" = 
           round(pobl60_IL/poblacion60ymas*100,1),
    "Jubilación o pensión" =
           round(pobl60_JP/poblacion60ymas*100,1),
    "Otros ingresos no laborales" =
           round(pobl60_OI/poblacion60ymas*100, 1)) %>%
  cbind(CH04 = "Total") #%>% select(1,9, 2:8)
    #gather(c(1:7),key='Summarise', value= 'Valor')


#Por sexo
tabla8B <- EPHU2023 %>% 
  filter(CH06 >= 60) %>%
  mutate(Ingresolaboral = case_when((P21 > 0 | TOT_P12 > 0) ~ 1,TRUE ~ 0), 
         IngresoJP = case_when((V2_M > 0 | V21_M > 0) ~ 1, TRUE ~ 0), 
         IngresoNoLaboral = case_when((V5_M > 0 | V8_M > 0 | V9_M > 0 |
                               V10_M > 0 | V11_M > 0 | V12_M > 0 | 
                               V18_M > 0 | V19_AM > 0) ~ 1,TRUE ~ 0)) %>% 
  group_by(ANO4,CH04) %>% 
  summarise(
    poblacion60ymas = sum(PONDII), # total población 60 años y más
    pobl60_IL = sum(PONDII[Ingresolaboral == 1]), #ingresos laborales
    pobl60_JP = sum(PONDII[IngresoJP == 1]), #jubilación o pensión
    pobl60_OI = sum(PONDII[IngresoNoLaboral == 1]), #no laborales
    "Ingresos laborales" = 
           round(pobl60_IL/poblacion60ymas*100,1),
    "Jubilación o pensión" =
           round(pobl60_JP/poblacion60ymas*100,1),
    "Otros ingresos no laborales" =
           round(pobl60_OI/poblacion60ymas*100, 1)) %>% 
    mutate(CH04 = case_when(CH04 == 1 ~ "Varones", 
                          CH04 == 2 ~ "Mujeres"))
```




# Fuente

